ACORDAO-COMPLETO-2355970

ACÓRDÃO 1371/2019 ATA 21/2019 - PLENÁRIO

Vistos, relatados e discutidos estes autos de recurso de revisão interposto pelo Sr. Marcelo Silva de Santana, ex-secretário municipal de saúde de Aporá/BA (2001-2004) contra o Acórdão 4034/2014-TCU-Segunda Câmara, 
ACORDAM os Ministros do Tribunal de Contas da União, reunidos em Sessão Plenária, ante as razões expostas pelo Relator, em:
9.1. dar provimento ao recurso de revisão para julgar as contas do recorrente regulares com ressalvas, tornando sem efeito a multa que lhe foi aplicada constante do item 9.4 do acórdão recorrido;
9.2. dar ciência desta deliberação ao responsável, à Prefeitura e Câmara Municipais de Aporá - BA, ao Fundo Nacional de Saúde - MS e à Procuradoria da República no Estado da Bahia.

Recurso de revisão interposto contra acórdão que julgou suas contas irregulares a condenou-o ao pagamento de multa em razão de pagamentos irregulares que beneficiaram o Município de Aporá/BA com recursos federais do Programa de Piso de Atenção Básica e do Programa de Epidemiologia e Controle de Doenças.

Município de Aporá - BA e Fundo Nacional de Saúde - MS.

3. Responsáveis/Recorrentes:
3.2. Responsáveis: José Barros Evangelista - falecido (CPF XXX.145.505-XX); Marcelo Silva de Santana (CPF XXX.895.465-XX) e Município de Aporá/BA (CNPJ 13.646.542/0001-88).
3.3. Recorrente: Marcelo Silva de Santana (XXX.895.465-XX).

13.1. Ministros presentes: José Mucio Monteiro (Presidente), Walton Alencar Rodrigues, Benjamin Zymler (Relator), Augusto Nardes, Raimundo Carreiro, Ana Arraes, Bruno Dantas e Vital do Rêgo.
13.2. Ministro-Substituto convocado: Marcos Bemquerer Costa.

BENJAMIN ZYMLER

Ministro-Substituto André Luís de Carvalho.

Cuidam os autos de recurso de revisão interposto pelo Sr. Marcelo Silva de Santana, ex-secretário municipal de saúde de Aporá/BA (2001-2004) contra o Acórdão 4034/2014-TCU-Segunda Câmara.
2.	O presente feito trata, originalmente, de tomada de contas especial instaurada pelo Fundo Nacional de Saúde - FNS, tendo em vista a ocorrência de pagamentos irregulares, entre janeiro de 2003 e setembro de 2004, com recursos federais do Programa de Piso de Atenção Básica e do Programa de Epidemiologia e Controle de Doenças, nos montantes de R$ 94.676,58 e de R$ 6.193,16, respectivamente.
3.	No âmbito deste Tribunal, foi promovida a citação do espólio do Sr. José Barros Evangelista, ex-prefeito falecido em 3/5/2005, na figura de sua representante legal, a Sra. Izaura Maria Santos Evangelista, em solidariedade com o Sr. Marcelo Silva Santana, ex-secretário de Saúde, tendo sido acrescido ainda ao polo passivo da demanda o município de Aporá/BA, uma vez que foi identificado o favorecimento da municipalidade com a utilização dos recursos federais em tela.
4.	Após a análise das alegações de defesa apresentadas, o TCU decidiu, por meio do Acórdão 4034/2014-TCU-Segunda Câmara:
"9.2. 	julgar irregulares as contas do município de Aporá/BA, com fulcro nos arts. 1º, inciso I, 16, inciso III, alínea "c", 19, caput, e 23, inciso III, da Lei nº 8.443, de 16 de julho de 1992, para condená-lo ao pagamento das quantias a seguir especificadas, atualizadas monetariamente desde as datas indicadas, e acrescidas de juros de mora, calculados até o efetivo recolhimento, fixando-lhe o prazo de 15 (quinze) dias para que comprove, perante o Tribunal, o recolhimento da referida importância aos cofres do Fundo Nacional de Saúde, nos termos do art. 23, inciso III, alínea "a", da citada lei c/c o art. 214, inciso III, alínea "a", do Regimento Interno do TCU (RITCU) :
 (...) 
9.3. julgar irregulares as contas dos Srs. José Barros Evangelista (falecido) e Marcelo Silva de Santana, com fulcro nos arts. 1º, inciso I, 16, inciso III, alínea "b", 19, caput, e 23, inciso III, da Lei nº 8.443, de 16 de julho de 1992;
9.4. aplicar ao Sr. Marcelo Silva de Santana a multa prevista no art. 58, inciso I, da Lei nº 8.443, de 1992, no valor de R$ 10.000,00 (dez mil reais) , fixando-lhe o prazo de 15 (quinze) dias, a contar da notificação, para que comprove, perante o Tribunal (art. 214, inciso III, alínea "a", do RITCU) , o recolhimento da referida quantia aos cofres do Tesouro Nacional, atualizada monetariamente na forma da legislação em vigor;"
5.	Irresignado com essa deliberação, o Sr. Marcelo Silva de Santana ingressou com recurso de revisão o qual recebeu a seguinte análise no âmbito da Serur:
"2.	Esta tomada de contas especial foi instaurada pelo Fundo Nacional de Saúde - FNS, em desfavor dos Srs. José Barros Evangelista, ex-prefeito do município de Aporá/BA (gestão: 2001-2004) , e Marcelo Silva Santana, ex-secretário de saúde, diante de pagamentos irregulares realizados, entre janeiro de 2003 e setembro de 2004, com recursos federais do Programa de Piso de Atenção Básica e do Programa de Epidemiologia e Controle de Doenças, nos montantes de R$ 94.676,58 e de R$ 6.193,16, respectivamente, (peça 1, p.88-106 e 71-74) .
2.1	O Denasus detectou a realização de pagamentos com desvio de finalidade, dos quais 105 relativas ao Programa de Piso de Atenção Básica e 24 no Programa de Epidemiologia e Controle de Doenças (peça 1, p.50-74) .  As despesas realizadas em desacordo com o primeiro programa mencionado referiram-se aos seguintes itens (peça 1, p 178) :
	MOTIVO DA GLOSA
	VALOR (R$) 

	Serviços Médicos Especializados
	21.742,15

	Obrigações Patronais
	68.681,98

	Diárias
	2.678,95

	Combustível
	76,50

	Refeições
	1.197,00

	TOTAL
	94.376,58

2.2.	Quanto ao outro programa, as despesas indevidas referiram-se ao recolhimento da contribuição previdenciária (peça 1, p. 178) .
2.3.	No âmbito do TCU, citou-se o espólio do Sr. José Barros Evangelista, o Sr. Marcelo Silva Santana, ora recorrente, e o município de Aporá.
2.4.	Por meio do Acórdão 5214/2013-TCU-Segunda Câmara, o Tribunal rejeitou as alegações de defesa ofertadas pelo município e assinou novo e improrrogável prazo para que o ente político recolhesse os valores apurados como débito aos cofres do FNS.
2.5.	Ante à inércia do município, foi prolatado o decisum ora atacado.
2.6.	Irresignado, o recorrente interpôs o recurso de revisão que se passa a analisar.
EXAME DE ADMISSIBILIDADE
3.	Reitera-se o exame preliminar de admissibilidade procedido pelo Sar/Serur (peças 77-78) , ratificado pelo Relator, Exmº Ministro Benjamin Zymler (peça 80) , sem a atribuição de efeitos suspensivos, nos termos dos arts. 32, inciso III, e 35, inciso III, da Lei 8.443/1992.
EXAME DE MÉRITO
4.	Delimitação
4.1.	Constitui objeto do presente recurso definir se:
	a) as despesas impugnadas vinculam-se a falhas formais; 
	b) houve prejuízo à ampla defesa, em função da forma como se deu a notificação na fase interna; 
                   c) os efetivos ordenadores de despesas teriam sido o então prefeito e a respectiva tesoureira. 
5.	Das falhas detectadas
5.1.        O Sr. Marcelo Silva de Santana considera que as decisões equivocadas, controvertidas e conflitantes proferidas nesta TCE o prejudicaram, tendo em vista que as supostas irregularidades não passaram de falhas formais. 
5.2.           Invoca a aplicação da Lei Complementar nº 141/2012, promulgada antes da prolação dos julgados proferidos nestes autos, que permitiria o acolhimento integral de suas alegações de defesa, ante a possibilidade da retroação da lei nova mais benéfica.
Análise
5.3.        Preliminarmente, deve-se esclarecer que a 2ª Câmara do TCU não considerou os dispêndios aqui impugnados meras falhas formais, na medida em que a aplicação dos recursos glosados em despesas administrativas não encontrava amparo legal à época. Vale destacar que a Lei Complementar nº 141 - que permitiu a utilização dos recursos em algumas despesas de custeio - é de 2012 e as referidas despesas ocorreram entre 2003 e 2004. 
5.4.        Portanto, não procede a alegação do recorrente de que as decisões proferidas nestes autos são equivocadas, controvertidas e conflitantes por se fundarem em falhas formais. 
6.	Do prejuízo à ampla defesa 
6.1.    Argumenta que as deliberações proferidas nestes autos decorrem do fato de não se ter disponibilizado ao recorrente o contraditório e a ampla defesa, uma vez que a Carta de Sistema nº 000515/MS/SE/FNS, datada de 24/08/2006, foi recebida em 11/09/2006, com o AR tendo sido firmado por terceiro, sem poderes para tal (peça 1, p.114-150) . Discorda do entendimento do TCU de que a entrega no endereço do responsável é suficiente, pois "qualquer pessoa sem conhecimento do destinatário pode assinar o AR, sem que este chegue de fato ao destinatário.
6.2.           Alega que somente teve ciência dos fatos, em 14/07/2011, cerca de 5 (cinco) anos depois, por iniciativa própria, quando do comparecimento à unidade técnica do TCU em Salvador/BA, momento em que apresentou alegações de defesa, "demonstrando as verdadeiras e irrefutáveis manobras da gestão praticadas pelo Sr. José Barros Evangelista, então prefeito, cf. doc. em anexo, fls. 21, protocolo nº 0000457263836.  
Análise
6.3.            O fato de a notificação do recorrente ter ocorrido via AR assinado por terceiro não pode ser considerado ato ofensivo à ampla defesa.
6.4.          Em primeiro lugar, é entendimento pacífico no âmbito do TCU, inclusive incorporado ao regimento interno, o de que as suas comunicações processuais são válidas quando feitas "mediante carta registrada, com aviso de recebimento que comprove a entrega no endereço do destinatário" (art.179, inciso I, RI/TCU) . Por coerência, esse entendimento pode ser extrapolado para fase processual que no âmbito do concedente.
6.5.             Além disso, é consolidada na Corte de Contas Federal jurisprudência no sentido de que, até mesmo, a ausência de notificação do responsável na fase interna do processo de TCE não implica vício, tendo em vista que essa constitui procedimento inquisitório de coleta de provas, assemelhado ao inquérito policial, e a fase externa, que se inicia com a autuação do processo no TCU, é que garante o direito à ampla defesa e ao contraditório (Acórdão 653/2017-TCU-Segunda Câmara, Relator: Augusto Nardes; Acórdão 4938/2016-TCU-Primeira Câmara, Relator: Bruno Dantas) .
6.6.            Percebe-se que o recorrente não questionou a citação do TCU. Portanto, não há que se cogitar de ofensa ao contraditório ou à ampla defesa.                
7.               Dos ordenadores de despesa
7.1.        Destaca que o Sr. José Barros Evangelista - que já havia sido prefeito outras duas vezes - centralizava planejamento, pagamento de despesas, decisões e ações na sua própria pessoa, no secretário de administração e no chefe da divisão de tesouraria. Faz remissão ao Decreto de fls. 22.
7.2.        Apesar de apontar como salutar a descentralização da Administração Pública Municipal, lembra que essa não isenta o prefeito de toda e qualquer responsabilidade, referente à aplicação dos recursos federais sob sua gestão. Pondera que cabe ao prefeito ordenar as despesas, acompanhar a aplicação dos recursos públicos alocados à Municipalidade e fiscalizar o trabalho dos subordinados, bem como comprovar a regularidade da aplicação desses recursos.
7.3.        Com amparo em precedente da Justiça Federal, questiona a responsabilização solidária do secretário municipal, nos casos em que o ordenador de despesas era o prefeito (Apelação Cível - AC 200851080012161RJ-TRF-2) .
7.4.            Reitera não ter sido o gestor do Fundo Municipal de Saúde, competência essa atribuída ao ex-prefeito e ao ex-tesoureiro. Invoca o Acórdão 510/2013-TCU-Primeira Câmara que excluiu a responsabilidade de gestores que não participaram diretamente dos fatos impugnados, dentre eles o secretário de saúde.
7.5.         Afirma que foi descumprida a Lei Municipal nº 12/1991, que determinava: "o Funsaúde terá escrituração contábil e da apuração e será administrado por um Conselho Curador composto pelo Secretário Municipal de Saúde, que o presidirá, e por outras pessoas do quadro de administração municipal" (art. 4º) . 
7.6.           Frisa que, de acordo com essa norma, em nenhum momento o secretário de saúde detinha amplos poderes para gerir o Fundo de maneira autônoma unilateral.
7.7.        Rebate o registro da Secex/BA no sentido de que o recorrente teria sido, ao menos omisso, o que teria permitido os pagamentos irregulares. Afirma que os pagamentos da secretaria de saúde não lhe eram afetos. Questiona:
Como pode o Recorrente ter agido com omissão se o gerenciamento do FUNSAÚDE e pagamentos em geral eram realizados pelo prefeito e tesoureiro, e o Secretário de Saúde nem sequer tinha conhecimento e acesso às Contas do Fundo?
7.8.   Assevera que não pode ser considerado "agente responsável", assim entendido doutrinariamente como 
"toda pessoa que utiliza, arrecada, guarda, gerencia ou responda por dinheiros, bens e valores públicos da União, ou que em seu nome assuma obrigações de natureza pecuniária, bem como o gestor de quaisquer recursos repassados pela União a título de convênio, acordo, ajuste ou outros instrumentos congêneres a Estados, Distrito Federal e Municípios"
7.9.       Afirma que o ex-prefeito juntamente com a ex-tesoureira firmaram cartão de autógrafos que lhes permitiam movimentar plenamente os recursos municipais, próprios e vinculados.
7.10.     Apresenta cópia de Ata do Conselho Municipal de Saúde, onde o Secretário de Saúde/Recorrente afirma que não é gestor dos recursos da saúde (peça 76, p. 32-38) .
7.11.      Ressente-se por não ter obtido, diretamente, informações do Banco do Brasil sobre as contas do Fundo Municipal de Saúde de n°s 5003-0, 5366-X, 58040-6, 6180-8, 6274-X, 6534-X e 6876-4. Lembra que solicitou ao próprio TCU que oficiasse àquela instituição em busca dessas informações, o que não foi atendido.
7.12.        Informa que somente obteve as informações solicitadas por meio da ação cautelar de exibição de documentos, que teve seu pedido de tutela de urgência deferido, tendo o Banco então fornecido declaração em que atesta que o ex-prefeito e a ex-tesoureira tinham amplos poderes para movimentação das referidas contas do Funsaúde (peça 76, p. 31) .
7.13.         Aponta irregularidades que o ex-prefeito José Barros Evangelista teria cometido no âmbito de vários programas, nos exercícios de 2003/2004, detectados no 13º sorteio realizado pela CGU e registradas no Relatório 284. Afirma ter informações nesse sentido das áreas de educação e de saúde.
7.14.           Ressente-se também do fato de os órgãos de controle não terem apontado nenhuma das diversas irregularidades praticadas pelo ex-prefeito José Barros Evangelista.
7.15.         Considera os Acórdão 5214/2013-TCU-Segunda Câmara e 4034/2014-TCU-2ª Câmara eivados de subjetividade dos técnicos da Secex/BA.
7.16.      Insurge-se contra a análise do MP/TCU, que teria direcionado e induzido a condenação do recorrente.
Análise
7.17.       O recorrente afirma que o Sr. José de Barros Evangelista, então prefeito, e a Sra. Raimunda Menezes de Vasconcelos Negreiros, ex-tesoureira, foram os ordenadores das despesas do Fundo Municipal de Saúde. 
7.18.        De fato, foram trazidas informações aos autos que se consubstanciam em fortes indícios de que o prefeito foi o gestor do FMS.
7.19.        Observa-se em atas, de 2003, do Conselho Municipal de Saúde registros dando conta de que o secretário de saúde não era o gestor dos recursos financeiros do Fundo Municipal de Saúde (peça 76, p.35, 36) .
7.20.         Outrossim, com vistas a comprovar esse fato, o recorrente demonstra que acionou o Poder Judiciário para obter informações do Banco do Brasil, tendo conseguido declaração nos seguintes termos peça 6, p.31:
Conforme Processo Judicial de n° 8000404-32.2016.8.05.0003, onde foi solicitado que seja apresentado documentos que demonstre quem eram os representante das contas da prefeitura Municipal de Aporá-BA, de número: 6534-X 5003-0, 5366, x, 58.040-6, 6180-8, 6274-x, 6876-4, no período de 01/01/2001 a 31/12/2004, ficou constatado que, conforme ESTATUTOS/ATA da época atribui amplos poderes para o Sr. JOSE BARROS EVANGELISTA e Sr. RAMUNDA MENEZES DE VASCONCELOS NEGREIROS, Prefeito e Tesoureira, respectivamente.
Ainda de acordo com, ATOS DE NOMEACAO, que datam de 01/01/2001 com vencimento em 31/12/2004, onde atribui poderes para Sr. JOSE BARROS EVANGELISTA e a Sr. RAMUNDA MENEZES DE VASCONCELOS NEGREIROS, pra emite cheque, abrir contas de deposito, autorizar cobrança, utilizar o credito aberto na forma e condições, receber passar recibo e dar quitação, solicitar saldos, extratos e comprovantes, requisitar talonarios de cheque, autorizar debito em conta relativo a operações, retirar cheque devolvido e endossar cheque. Esses poderes são vinculados as contas 5003-0 e 5366-x, 3505-x, 5231-0 e 5353-8.
Quanto aos cartões de assinaturas (cartão de autógrafo) não foram encontrados nenhum das referidas contas nesse período solicitado em processo. Todavia, as informações constam apenas no sistema do banco.
7.21.	Os dados acima são relevantes, na medida em que corroboram as alegações do recorrente de que foram terceiros que geriram os recursos do Fundo Municipal de Saúde. Cumpre esclarecer que essa declaração não se confunde com aquela a que aludem o art. 408 do CPC e a jurisprudência do TCU, qual seja, a contida em documento particular. No presente caso, a declaração do funcionário representa uma manifestação oficial do Banco do Brasil.
7.22. 	É certo que, ante a mencionada ausência dos cartões de autógrafo, o Banco do Brasil deveria ter anexado à declaração, ao menos, cópias das consultas feitas ao sistema (print screen) .  De todo modo, à luz do exame conjunto dessas informações, é forçoso considerá-las capazes de comprovar a gestão do FMS pelo então prefeito e sua tesoureira. 
7.23.          quanto ao julgado invocado pelo Sr. Marcelo Silva de Santana (Acórdão 510/2013-TCU-Primeira Câmara, da Relatoria do Ministro Benjamin Zymler) , esse mostra-se pertinente, na medida em que veicula situação na qual foi excluída a responsabilidade dos agentes que não participaram dos fatos impugnados. Senão observe-se:
Tomada de contas especial. Irregularidades na utilização de recursos do SUS. Citação. Contas irregulares. Imputação de débito e de multa. Exclusão da responsabilidade dos gestores que não participaram dos fatos apontados como irregulares e do município.
                    (Destaques acrescidos) 
7.24.          Por oportuno, cumpre tecer comentário sobre o instituto da delegação de competência. Ou seja, essa deve ser feita por meio de procedimento formal, geralmente por meio de norma municipal que a regule expressamente. Nesse sentido, vale refletir sobre o elucidativo enunciado extraído da fundamentação do Acórdão 1133/2017-TCU-Primeira Câmara, da relatoria do Ministro Weder de Oliveira, a saber:
Se a lei instituidora do Fundo Municipal de Saúde não dispuser diferentemente, o ordenador de despesas, a priori, é o prefeito, titular da administração municipal, a quem cabe, também, a prerrogativa de desconcentração do processo decisório. A delegação dessa competência a servidor do município, inclusive ao secretário municipal de saúde, deverá ser formalizada por meio de instrumento legal apropriado, no qual deverão estar detalhadas as correspondentes atribuições do agente público delegado.
7.25.           No caso em tela, essa formalização não foi demonstrada. Assim, diante das ponderações acima, considera-se possível afastar a multa que foi aplicada ao recorrente nestes autos.
CONCLUSÃO
8.	Das análises anteriores, conclui-se que
a) 	as despesas impugnadas trataram-se de irregularidades, e não de falhas formais, na medida em que foram feitas sem suporte legal.
b) 	não houve prejuízo à ampla defesa, tendo em vista que para o TCU as comunicações processuais são válidas quando feitas "mediante carta registrada, com aviso de recebimento que comprove a entrega no endereço do destinatário" (art.179, inciso I, RI/TCU) . Além disso, é na fase externa da TCE que o exercício do contraditório se torna imprescindível.  
c) 	os efetivos ordenadores de despesas foram o então prefeito e a respectiva tesoureira, não cabendo responsabilizar o recorrente nestes autos. 
8.1.	Com base nessa conclusão, propõe-se dar provimento a este recurso de modo a afastar a multa aplicada ao recorrente. 
PROPOSTA DE ENCAMINHAMENTO
9.	Ante o exposto, submete-se à consideração superior a presente análise do recurso de reconsideração interposto por Marcelo Silva de Santana, ex-secretário municipal de saúde de Aporá/BA (2001-2004) , contra o Acórdão 4034/2014-TCU-Segunda Câmara, propondo-se, com fundamento nos arts. 32,  inciso III, e 35, inciso III, da Lei 8.443/1992:
a) 	conhecer do recurso e, no mérito, dar-lhe provimento de modo a julgar regulares com ressalvas as contas do recorrente, tornando sem efeito a multa que lhe foi aplicada no item 9.4 do acórdão recorrido. 
b)   	dar ao recorrente e aos órgãos/entidades interessados."
6.	O corpo diretivo da Serur e o Ministério Público junto ao TCU aquiesceram o aludido encaminhamento.
7.	Submetidos os autos ao meu descortino, verifiquei que não haviam sido juntados aos autos os processos de pagamento referente às despesas reputadas como irregulares. Tal falha na instrução processual impedia a conclusão, de modo inequívoco, que o Sr. Marcelo Silva de Santana tinha participado dos processos de pagamento e, de alguma forma, feito parte da cadeia causal das irregularidades.
8.	Por essa razão, o Tribunal decidiu, por meio do Acórdão 767/2018-TCU-Plenário, converter a apreciação dor recurso de revisão em diligência, nesta etapa processual, com fulcro no art. 116, § 1º do Regimento Interno e determinar à Serur que:
"9.3.1 promova diligência junto ao Fundo Nacional de Saúde - FNS a fim de obter cópia do processo administrativo de tomada de contas especial relativo às irregularidades verificadas na aplicação dos recursos transferidos à Prefeitura Municipal de Aporá/BA, no âmbito dos Programas de Piso de Atenção Básica e Epidemiologia e Controle de Doenças, contendo os documentos de despesas que serviram de base para as conclusões do Relatório de Tomada de Contas Especial n° 113/2008; e
9.3.2. em seguida, reanalise o mérito do recurso, à luz das alegações do recorrente sobre a ausência de conduta omissiva e dos novos elementos eventualmente aportados pelo FNS, propondo as medidas que entender pertinentes e submetendo a proposta de mérito à nova apreciação do Ministério Público." 
 9.	Após a adoção desta medida processual, a Serur elaborou a instrução transcrita parcialmente a seguir com os ajustes de forma que entendi pertinentes:
"7.	Delimitação
7.1.	Constitui objeto desta instrução estabelecer se os novos documentos acostados aos autos (em resposta às diligências) permitem suprir "a ausência de elementos de prova para concluir que o recorrente foi omisso e merece ser responsabilizado pelos pagamentos irregulares", já que este foi o objetivo desta medida saneadora, conforme proposta inscrita no Voto do Exmo. Ministro-Relator (peça 86, p. 2, parágrafo 23) . 
8.	Responsabilização por omissão
8.1.	Como já relatado, por determinação do Acórdão 767/2018-TCU-Plenário (peça 85) , promoveu-se diligência ao Fundo Nacional de Saúde, com vistas a obter elementos de prova acerca da possível omissão do recorrente. A seguir, discorre-se sobre o teor da resposta à referida diligência.
Análise:
8.2.	De início, importa registrar que o Fundo Nacional de Saúde (FNS) esclareceu que toda a documentação referente ao processo em questão foi encaminhada ao TCU, mas que, por se tratar de auditoria realizada de forma compartilhada entre a Controladoria-Geral da União (CGU) e o Departamento Nacional de Auditoria do Sistema Único de Saúde (DENASUS) , redirecionou a demanda a este último.
8.3.	Por fim, após diligência realizada ao Núcleo Estadual do Ministério da Saúde no Estado da Bahia, obteve-se a resposta, que foi encaminhada ao Tribunal e anexada à peça 98 destes autos.
8.4.	Da análise detalhada dos elementos constantes da peça 98, verifica-se que são compostos apenas de notas fiscais (peça 98, p. 2-24) e extratos bancários (peça 98, p. 25-74) , os quais embasaram as planilhas de glosa (peça 1, p. 50-74 e p. 88-106) apensadas ao "Relatório de Fiscalização nº 284" (peça 1, p. 9-48) .
8.5.	Verificou-se que nesses documentos não há nenhuma evidência de participação do Sr. Marcelo Silva de Santana, ex-Secretário de Saúde, o que reforça sua argumentação de que não tenha sido ordenador das despesas identificadas como irregulares.
8.6.	Considerando que o Exmo. Ministro Benjamin Zymler acolheu o entendimento desta Serur de que "as razões recursais de que os efetivos ordenadores das despesas impugnadas foram o então prefeito e a respectiva tesoureira" (peça 86, p. 2, item 13) , cumpre a esta Secretaria "reanalisar o mérito do recurso, à luz das alegações do recorrente sobre a ausência de conduta omissiva e dos novos elementos eventualmente aportados pelo FNS, propondo as medidas que entender pertinentes e submetendo a proposta de mérito à nova apreciação do Ministério Público" (peça 86, p. 2, item 24) .
8.7.	Pois bem. Examinados os documentos obtidos em diligência, não se verificou qualquer participação do Sr. Marcelo Silva de Santana na gestão dos recursos nem que sua conduta tenha sido de algum modo omissiva. Ademais, reexaminando-se, nesta instrução complementar, também o acervo documental que deu sustentação ao Relatório de Tomada de Contas Especial nº 113/2008 (peça 1, p. 176-180) , não se encontra qualquer indicação de que o recorrente tenha sido omisso, bem como que tenha participado dos processos de pagamentos das despesas objeto das glosas apuradas pelo Denasus.
8.8.	Adicionalmente, é de se lembrar que o recorrente foi notificado por meio do Ofício de citação 1.310/2011-TCU-SECEX-BA (peças 9 e 11) , em face da seguinte irregularidade:
Não comprovação da boa e regular aplicação dos recursos repassados pelo Ministério da Saúde destinado ao Programa de Piso de Atenção Básica e ao Programa de Epidemiologia e Controle de Doenças, pois os recursos foram aplicados com desvio de finalidade, conforme Relatório de Auditoria n° 284/2005, Relatório Complementar de 13/07/2006 e Planilhas de Glosas do Relatório Complementar de 13/07/2006.
8.9.	Ou seja, apesar do ex-Secretário não ter sido chamado em audiência em face de uma "conduta omissiva" em relação a gestão dos recursos em tela, verifica-se as alegações de defesa daquele (peças 21 e 22) foram analisadas da seguinte forma pela Secex/BA (peça 48, p. 9) :
26. Quanto às alegações apresentadas pelo Sr. Marcelo Silva de Santana, ex-secretário de Saúde Municipal (peças 21 e 22) , indicadas no item 9 anterior, estas também não devem ser acatadas, pois o mesmo agiu no mínimo com omissão na sua responsabilidade como Secretário Municipal de Saúde, o que permitiu a ocorrência de pagamentos irregulares realizados, entre janeiro de 2003 e setembro de 2004, com recursos federais do Programa de Piso de Atenção Básica e do Programa de Epidemiologia e Controle de Doenças, e o indigitado não apresentou elementos que justifiquem as despesas impugnadas, por contrariedade às normas vigentes à época. (Grifos acrescidos) .
8.10.	Evidencia-se, assim, que o recorrente não fora chamado em audiência em decorrência de conduta omissiva, bem como não há elementos nos autos a demonstrar que ele foi no mínimo omisso por ter permitido os pagamentos irregulares, razão pela qual se conclui que ele não pode ser responsabilizado por tal conduta.
8.11.	Dessa forma, em atendimento ao item 9.3.2 do Acórdão 767/2018-TCU-Plenário (peça 85) , transcrito no parágrafo 4 desta instrução, ratifica-se nesta instrução complementar a análise de mérito inserta na instrução acostada à peça 81, no sentido dar provimento a este recurso de revisão, já que, à luz da resposta à diligência (peça 98) e aos argumentos do recorrente, não foi possível comprovar que sua conduta tenha sido omissiva.
CONCLUSÃO
9.1.	Dessa análise complementar à instrução constante da peça 81, conclui-se que não há elementos nos autos (inclusive nos documentos constantes da resposta à diligência ora realizada) que evidenciam a conduta omissiva do recorrente.
9.2.	Desse modo, reitera-se a conclusão da supramencionada instrução (reproduzida no parágrafo 3 desta peça) , no sentido de se propor o provimento a este recurso de revisão, para afastar a multa aplicada ao recorrente.
PROPOSTA DE ENCAMINHAMENTO
10.	Diante do exposto, eleva-se à consideração superior esta análise deste recurso de revisão interposto por Marcelo Silva de Santana, ex-Secretário Municipal de Saúde (2001-2004) , contra o Acórdão 4034/2014-TCU-Segunda Câmara, para propor, com base nos artigos 32, inciso III, e 35, inciso III, da Lei 8.443/1992:
a) conhecer do recurso e, no mérito, dar-lhe provimento para julgar as contas do recorrente regulares com ressalvas, tornando sem efeito a multa que lhe foi aplicada constante do item 9.4 do acórdão recorrido;
b) dar ciência ao responsável, aos interessados e à Procuradoria da República n Bahia."
10.	O Diretor da unidade técnica anuiu ao aludido encaminhamento.
11.	O Ministério Público de Contas se manifestou da seguinte forma - transcrição parcial:
"7.	Ao reanalisar a documentação acostada aos autos, a Serur não identificou qualquer indicação de que o responsável tenha sido omisso.
8.	Anoto que o único registro em contrário foi trazido pelo recorrente, que tomou o cuidado de esclarecer ao Conselho Municipal de Saúde a limitação de suas atribuições.
9.	Observo, ainda, com base nos extratos encaminhados, que a maior parte dos gastos foi paga via saque em espécie, ante a prevalência do histórico "002" nos extratos bancários. Tal fato denota que os beneficiários endossaram e sacaram os recursos, ou até mesmo os próprios gestores municipais. O esclarecimento desse fato apenas seria possível com a apresentação da cópia dos referidos cheques.
10.	Por outro lado, ao verificar o rol das despesas impugnadas, vê-se que a maior parte dos gastos (obrigações patronais e recolhimento de contribuição previdenciária) tem caráter de despesas eminentemente municipais (peça 1, p. 221) .
11.	Em consulta a sítio do Município (http://www.apora.ba.gov.br/transparencia/#!/pagina/institucional) , verifico que as competências previstas para o Secretário de Saúde continuam limitadas, sem qualquer previsão de que faça a gestão dos recursos ligados à saúde. Tal atribuição consta das competências do Secretário de Planejamento, Administração e Fazenda.
12.	No presente caso, o Secretário de Saúde assemelha-se mais a um gerente administrativo da área de saúde do que propriamente um gestor da área, o que realmente não é a melhor solução sob o ponto de vista organizacional e de segregação das funções.
13.	Em que pese isso, mostra-se adequada a conclusão alcançada pela Serur de que, além do fato de o responsável não ter sido chamado para responder por uma conduta omissiva, não há elementos nos autos que demonstrem essa omissão.
14.	Nesse sentido, acompanho a proposta uniforme da unidade técnica, de conhecer do recurso (peças 101 e 102) para, no mérito, dar-lhe provimento para a julgar regulares com ressalva as contas do recorrente, tornando sem efeito a multa que lhe foi aplicada por meio do acórdão recorrido (item 9.4) ."
É o relatório.

Carlos Eduardo Oliveira Santos (14801/OAB-BA) e outros, representando Jose Barros Evangelista.

Subprocurador-Geral Paulo Soares Bugarin.

RECURSO DE REVISÃO EM TOMADA DE CONTAS ESPECIAL. IMPUGNAÇÃO DE DESPESAS COM RECURSOS DO SUS. DESVIO DE FINALIDADE NA UTILIZAÇÃO DOS RECURSOS. CONTAS IRREGULARES. DÉBITO. MULTA. RAZÕES RECURSAIS INDICANDO AUSÊNCIA DE RESPONSABILIDADE. CONHECIMENTO DO RECURSO. QUESTÃO PRELIMINAR AO MÉRITO PENDENTE DE ESCLARECIMENTO. CONVERSÃO DA APRECIAÇÃO EM DILIGÊNCIA. ELEMENTOS JUNTADOS AOS AUTOS NÃO PERMITEM CONCLUIR PELA CONDUTA OMISSIVA DO RECORRENTE NO ACOMPANHAMENTO DOS RECURSOS DO FUNDO MUNICIPAL DE SAÚDE. PROVIMENTO.

TOMADA DE CONTAS ESPECIAL (TCE)

Secretaria de Recursos (SERUR); e Secretaria de Controle Externo no Estado da Bahia (SECEX-BA).

Cuidam os autos de recurso de revisão interposto pelo Sr. Marcelo Silva de Santana, ex-secretário municipal de saúde de Aporá/BA (2001-2004) contra o Acórdão 4034/2014-TCU-Segunda Câmara.
2.	O presente feito trata, originalmente, de tomada de contas especial instaurada pelo Fundo Nacional de Saúde - FNS, tendo em vista a ocorrência de supostos pagamentos irregulares, entre janeiro de 2003 e setembro de 2004, com recursos federais do Programa de Piso de Atenção Básica e do Programa de Epidemiologia e Controle de Doenças, nos montantes de R$ 94.676,58 e de R$ 6.193,16, respectivamente.
3.	As despesas realizadas em desacordo com o Programa de Piso de Atenção Básica são as especificadas a seguir, conforme análise realizada pelo FNS:
	
	MOTIVO DA GLOSA
	VALOR (R$) 

	Serviços Médicos Especializados
	21.742,15

	Obrigações Patronais
	68.681,98

	Diárias
	2.678,95

	Combustível
	76,50

	Refeições
	1.197,00

	TOTAL
	94.376,58

4.	Já as indevidas despesas referentes ao Programa de Epidemiologia e Controle de Doenças, no valor de R$ 6.193,16, referem-se ao recolhimento da contribuição previdenciária.
5.	No âmbito deste Tribunal, foi promovida a citação do espólio do Sr. José Barros Evangelista, ex-prefeito falecido em 3/5/2005, na figura de sua representante legal, a Sra. Izaura Maria Santos Evangelista, em solidariedade com o Sr. Marcelo Silva Santana, ex-secretário de saúde, tendo sido acrescido ainda ao polo passivo da demanda o município de Aporá/BA, uma vez que foi identificado o favorecimento da municipalidade com a utilização dos recursos federais em tela.
6.	Após a análise das alegações de defesa apresentadas, o TCU decidiu, por meio do Acórdão 4034/2014-TCU-Segunda Câmara:
"9.2. 	julgar irregulares as contas do município de Aporá/BA, com fulcro nos arts. 1º, inciso I, 16, inciso III, alínea "c", 19, caput, e 23, inciso III, da Lei nº 8.443, de 16 de julho de 1992, para condená-lo ao pagamento das quantias a seguir especificadas, atualizadas monetariamente desde as datas indicadas, e acrescidas de juros de mora, calculados até o efetivo recolhimento, fixando-lhe o prazo de 15 (quinze) dias para que comprove, perante o Tribunal, o recolhimento da referida importância aos cofres do Fundo Nacional de Saúde, nos termos do art. 23, inciso III, alínea "a", da citada lei c/c o art. 214, inciso III, alínea "a", do Regimento Interno do TCU (RITCU) :
 (...) 
9.3. julgar irregulares as contas dos Srs. José Barros Evangelista (falecido) e Marcelo Silva de Santana, com fulcro nos arts. 1º, inciso I, 16, inciso III, alínea "b", 19, caput, e 23, inciso III, da Lei nº 8.443, de 16 de julho de 1992;
9.4. aplicar ao Sr. Marcelo Silva de Santana a multa prevista no art. 58, inciso I, da Lei nº 8.443, de 1992, no valor de R$ 10.000,00 (dez mil reais) , fixando-lhe o prazo de 15 (quinze) dias, a contar da notificação, para que comprove, perante o Tribunal (art. 214, inciso III, alínea "a", do RITCU) , o recolhimento da referida quantia aos cofres do Tesouro Nacional, atualizada monetariamente na forma da legislação em vigor;"
7.	Irresignado com essa deliberação, o Sr. Marcelo Silva de Santana ingressou com recurso de revisão, no qual alegou que as despesas impugnadas constituem falhas formais; que houve prejuízo à ampla defesa, em função da forma como se deu a notificação na fase interna da tomada de contas especial; e que os efetivos ordenadores de despesas foram o então prefeito e a respectiva tesoureira.
8.	A Serur analisou as razões recursais e concluiu que, de fato, o recorrente não foi ordenador das despesas impugnadas. Por esse motivo, alvitrou que o recurso fosse conhecido e no mérito provido. O Ministério Público de Contas anuiu ao aludido encaminhamento.
9.	Submetidos os autos ao meu descortino, verifiquei que não haviam sido juntados aos autos os processos de pagamento referente às despesas reputadas como irregulares. Tal falha na instrução processual impossibilitou avaliar se o Sr. Marcelo Silva de Santana havia participado dos processos de pagamento e, de alguma forma, agido de forma omissa no acompanhamento das despesas em exame.
10.	Por esse motivo, o Tribunal decidiu, por meio do Acórdão 767/2018-TCU-Plenário, converter a apreciação dor recurso de revisão em diligência, com fulcro no art. 116, § 1º do Regimento Interno e determinar à Serur que:
"9.3.1 promova diligência junto ao Fundo Nacional de Saúde - FNS a fim de obter cópia do processo administrativo de tomada de contas especial relativo às irregularidades verificadas na aplicação dos recursos transferidos à Prefeitura Municipal de Aporá/BA, no âmbito dos Programas de Piso de Atenção Básica e Epidemiologia e Controle de Doenças, contendo os documentos de despesas que serviram de base para as conclusões do Relatório de Tomada de Contas Especial n° 113/2008; e
9.3.2. em seguida, reanalise o mérito do recurso, à luz das alegações do recorrente sobre a ausência de conduta omissiva e dos novos elementos eventualmente aportados pelo FNS, propondo as medidas que entender pertinentes e submetendo a proposta de mérito à nova apreciação do Ministério Público." 
11.	Após a adoção desta medida processual, a Serur analisou os documentos acostados ao processo e concluiu que não existem evidências de conduta omissiva do responsável no acompanhamento, fiscalização e atestação dos documentos de despesa do Fundo Municipal de Saúde, ou seja, na execução de seus encargos de Secretário Municipal de Saúde.
12.	Desse modo, reiterou a proposta da instrução anterior, no sentido de conhecer do recurso de revisão para, no mérito, dar-lhe provimento e afastar a multa aplicada ao recorrente.
13.	O Ministério Público de Contas aquiesceu ao aludido encaminhamento.
14.	Feito esse necessário resumo, passo a decidir.
15.	Preliminarmente, observo que o presente expediente recursal já foi conhecido pelo Acórdão 767/2018-TCU-Plenário, estando pendente, apenas, o julgamento do mérito do recurso.
16.	Com relação ao assunto, verifico que a documentação remetida em função da diligência é composta de notas fiscais e extratos bancários os quais embasaram as planilhas de glosa apensadas ao relatório de fiscalização do Departamento Nacional de Auditoria do SUS (Denasus) (peça 1, p. 9-48) .
17.	Sendo assim, observo que não foram enviados os processos de pagamentos em sua integralidade, de modo que não foi possível verificar eventual conduta omissiva do recorrente na condução dos diversos atos administrativos voltados à liquidação das despesas do Fundo Municipal de Saúde. 
18.	A despeito disso, considerando o longo transcurso de tempo desde a realização dos pagamentos, mais de 15 anos, compreendo que uma nova tentativa de sanear o processo constitui medida de eficácia duvidosa. Com isso, reputo adequada a proposta de dar provimento ao recurso de revisão interposto pelo Sr. Marcelo Silva de Santana, por ele não ter sido ordenador de despesas do Fundo Municipal de Saúde e não haver provas de que ele agiu de forma omissiva no acompanhamento da gestão desses recursos.
19.	Diante de todo o exposto, voto por que seja adotada a deliberação que ora submeto a este Colegiado.
TCU, Sala das Sessões Ministro Luciano Brandão Alves de Souza, em 12 de junho de 2019.
BENJAMIN ZYMLER 
Relator